最高法院民事判決　　　　　　　九十四年度台上字第八九五號
　　上　訴　人　台灣人壽保險股份有限公司東部分公司
　　　　　　　　　　　　號8樓.
　　法定代理人　吳王良
　　訴訟代理人　高秀枝律師
　　被 上訴 人　甲○○
　　　　　　　　　　　　3樓
上列當事人間請求給付保險金事件，上訴人對於中華民國九十二
年六月十九日台灣高等法院花蓮分院第二審判決（九十年度保險
上字第一六二號），提起上訴，本院判決如下：
    主  文
原判決廢棄，發回台灣高等法院花蓮分院。
    理  由
本件被上訴人主張：伊妹郭桂慈於民國八十八年一月十九日以伊
為受益人向上訴人投保二十年期新安慶終身壽險、長安意外傷害
險及長康住院醫療險。嗣郭桂慈於八十九年九月十四日因意外溺
死，上訴人依約應給付保險金新台幣（下同）二百六十萬元，竟
拒不給付等情。本於保險契約，求為命上訴人如數給付及加付法
定遲延利息之判決。
上訴人則以：郭桂慈於投保前即患有精神病，竟於投保時蓄意隱
瞞，違反據實告知義務，伊已於八十九年十一月二十九日依保險
法第六十四條規定及保險單約款第八條約定，通知被上訴人解除
系爭保險契約。且依郭桂慈病歷之記載、目擊證人林榮華在警局
之陳述，及報案人劉政崇之報案內容，可知郭桂慈尋短意念甚堅
，其應係投水自殺，依保險法第二十九條規定及保險單約款有關
除外責任事由約定，伊不負給付保險金之義務等語，資為抗辯。
原審維持第一審所為上訴人敗訴之判決，駁回其上訴，係以：被
上訴人主張之事實，業據提出保險送金單、保險費繳納證明單等
件為證。上訴人雖以前揭情詞置辯。查郭桂慈曾於八十五年五月
十五日至六月五日間在財團法人長庚紀念醫院住院治療，同年七
月十一日起至台灣省立花蓮醫院就診，八十八年一月十一日起至
財團法人佛教慈濟綜合醫院門診診治，同年九月一日至十月一日
、十一月十五日至十一月二十九日，及八十九年三月十二日至十
四日於該院住院治療，出院後陸續在門診診治，最後一次看病時
間是八十九年九月七日等情，有上開各醫院函及所附病歷、病情
說明書等在卷可稽；而郭桂慈於八十八年一月十九日投保時，就
要保書中書面所詢：過去五年內，是否曾因患精神病而接受醫師
治療，及是否曾因受傷或生病住院治療七日以上等事項，均勾填
「無」；經訊問證人即任職上訴人業務員之鄧姚文證稱：要保人
（即郭桂慈）已盡告知義務，伊告訴要保人無關緊要，公司（即
上訴人）會去查證等語，則證人係上訴人之使用人，上訴人應就
其所為負責，不得再以郭桂慈違反據實告知義務為由解除契約。
又上訴人與郭桂慈所立台壽長安意外傷害及醫療保險附約第二條
記載：「被保險人（即郭桂慈）於本附約有效期間內，因遭受意
外傷害事故，致其身體蒙受傷害或因而殘廢或死亡時，依照本附
約的約定，給付保險金。前項所稱意外傷害事故，指非由疾病引
起之外來之突發事故」等語，被上訴人所提出之相驗屍體證明書
已載明郭桂慈係意外死亡，並經證人陳瑞璋證述屬實，上訴人雖
抗辯郭桂慈溺死，與其患有分裂性精神病有關或係自殺，然未能
舉證證明郭桂慈係因其所患精神疾病死亡，上開抗辯，自無可採
。從而，被上訴人依保險契約，訴請上訴人給付保險金二百六十
萬元及加付法定遲延利息，洵屬正當，應予准許等詞，為其判斷
之基礎。
查依保險法第二十九條第二項但書規定，保險人對於出於要保人
或被保險人之故意所致之損害，不負賠償責任。又系爭台壽新安
慶終身壽險保險單條款第十六條第一項第三款、台壽長安意外傷
害及醫療保險附約第十三條第一項第二款，及台壽長康住院醫療
保險附約第七條第一款均約定，上訴人對於要保人或被保險人之
故意行為（包括自殺）不負給付保險金之責任。上訴人於事實審
一再抗辯：依郭桂慈病歷之記載、目擊證人林榮華在警局之陳述
，及報案人劉政崇之報案內容，可知郭桂慈尋短意念甚堅，其應
係投水自殺，依保險法第二十九條規定及保險單約款有關除外責
任事由約定，伊不負給付保險金之義務等語，並提出報案紀錄簿
、偵訊筆錄、簡報、病歷摘要等件為證（見一審卷第一七二至一
七六、二六九、二七○、二七七至二七八頁、原審卷第三八至四
十頁）。攸關被上訴人得否請求上訴人給付保險金，係屬重要之
防禦方法，原審未於判決理由項下，說明取捨意見，有判決不備
理由之違法。上訴論旨，指摘原判決不當，求予廢棄，非無理由
。
據上論結，本件上訴為有理由。依民事訴訟法第四百七十七條第
一項、第四百七十八條第二項，判決如主文。
中　　華　　民　　國　九十四　年　　五　　月　 十八 　日
                      最高法院民事第八庭
                          審判長法官  劉　延　村
                                法官  陳　重　瑜
                                法官  黃　秀　得
                                法官  葉　勝　利
                                法官  簡　清　忠
      本件正本證明與原本無異
                                      書  記  官
中　　華　　民　　國　九十四　年　　六　　月　　三　　日
                                                Ａ
